```{r qemu_setup, include=FALSE}
knitr::opts_chunk$set(
  echo        = FALSE,
  warning     = FALSE,
  message     = FALSE,
  fig.width   = 12,
  fig.height  = 8,
  dpi         = 300,
  fig.align   = "center"
)

.gv_counter <- new.env(parent = emptyenv())
.gv_counter$n <- 0L

render_graphviz <- function(dot_code, width = "100%") {
  .gv_counter$n <- .gv_counter$n + 1L
  uid <- paste0("gv", .gv_counter$n)
  tmp_dot <- tempfile(fileext = ".dot")
  writeLines(dot_code, tmp_dot)

  if (knitr::is_latex_output()) {
    tmp_png <- tempfile(fileext = ".png")
    system2("dot", c("-Tpng", "-Gdpi=150", shQuote(tmp_dot), "-o", shQuote(tmp_png)))
    # max width = ne grossit pas les petits, réduit les grands
    cat(paste0("\n\\begin{center}\\includegraphics[max width=0.95\\textwidth, max height=0.45\\textheight]{",
              tmp_png, "}\\end{center}\n"))
  } else {
    tmp_svg <- tempfile(fileext = ".svg")
    system2("dot", c("-Tsvg", shQuote(tmp_dot), "-o", shQuote(tmp_svg)))
    svg <- readLines(tmp_svg, warn = FALSE)
    svg <- svg[!grepl("^<\\?xml|^<!DOCTYPE", svg)]
    svg <- gsub('id="', paste0('id="', uid, '_'), svg)
    svg <- gsub('#graph0', paste0('#', uid, '_graph0'), svg)
    svg <- gsub('xlink:href="#', paste0('xlink:href="#', uid, '_'), svg)
    svg <- sub('<svg ', paste0('<svg style="max-width:', width, '; height:auto;" '), svg)
    cat(paste0('<div style="text-align:center; width:', width, '; margin:auto;">\n'))
    cat(paste(svg, collapse = "\n"))
    cat('\n</div>\n')
  }
}
```

---

## Introduction

Ce document décrit l'émulation complète du SoC **TI Calypso DBB** (Digital Baseband) dans QEMU,
permettant d'exécuter les firmwares OsmocomBB (loader, layer1) sans matériel physique (Motorola C123/C118).

Le Calypso est un ARM946E-S avec un ensemble de périphériques spécifiques à la téléphonie GSM.
Aucune émulation publique complète n'existait avant ce travail.

---

## Architecture globale

#### Vue d'ensemble de la pile GSM émulée

```{r gsm_stack_overview, results="asis"}
dot_code <- 'digraph gsm_stack {
  graph [rankdir=TB, bgcolor=transparent, fontname=Helvetica, pad="0.5"]
  node [shape=box, style="filled,rounded", fontname=Helvetica, fontsize=11]
  edge [fontname=Helvetica, fontsize=9]

  subgraph cluster_host {
    label="Host Linux"
    style=dashed; color="#666666"; fontcolor="#666666"

    wireshark [label="Wireshark\n(GSMTAP)", fillcolor="#E8F5E9"]
    osmocon [label="osmocon\n(sercomm bridge)", fillcolor="#FFF9C4"]
    mobile [label="mobile / cell_log\n(layer23)", fillcolor="#FFF9C4"]
    nitb [label="osmo-nitb\n(MSC+HLR+BSC)", fillcolor="#BBDEFB"]
    bts [label="osmo-bts-trx\n(BTS)", fillcolor="#BBDEFB"]
    transceiver [label="transceiver\n(L1→TRX bridge)", fillcolor="#FFE0B2"]
  }

  subgraph cluster_qemu {
    label="QEMU — TI Calypso SoC"
    style=filled; fillcolor="#F3E5F5"; color="#7B1FA2"; fontcolor="#7B1FA2"

    firmware [label="layer1.highram.elf\n(OsmocomBB L1)", fillcolor="#CE93D8"]
    uart [label="UART Modem\n0xFFFF5800", fillcolor="#E1BEE7"]
    trx [label="TRX Bridge\n(UDP 4729)", fillcolor="#E1BEE7"]
    inth [label="INTH\n0xFFFFFA00", fillcolor="#E1BEE7"]
  }

  firmware -> uart [label="sercomm\nframes"]
  uart -> osmocon [label="pty\n(serial)"]
  osmocon -> mobile [label="L1CTL\n/tmp/osmocom_l2"]
  transceiver -> trx [label="UDP\n4729"]
  transceiver -> osmocon [label="L1CTL", style=dashed]
  bts -> transceiver [label="TRX\nprotocol"]
  bts -> nitb [label="Abis/IP"]
  nitb -> wireshark [label="GSMTAP\nUDP 4729", style=dashed, color="#4CAF50"]
  firmware -> trx [label="DSP API\n(shared RAM)"]
  firmware -> inth [label="IRQs"]
}'
render_graphviz(dot_code)
```

#### Architecture interne du SoC Calypso émulé

```{r calypso_soc_map, results="asis"}
dot_code <- 'digraph calypso_soc {
  graph [rankdir=LR, bgcolor=transparent, fontname=Helvetica]
  node [shape=record, style=filled, fontname="Courier", fontsize=10]
  edge [fontname=Helvetica, fontsize=9]

  cpu [label="{ARM946E-S|PC, CPSR, R0-R15|Modes: SVC/IRQ/FIQ/ABT/UND}",
       fillcolor="#FFCDD2"]

  inth [label="{INTH|0xFFFFFA00|32 IRQ lines|Mask, Pending, Priority}",
        fillcolor="#F8BBD0"]

  subgraph cluster_periphs {
    label="Peripherals"; style=dashed; color="#999"

    timer1 [label="{Timer 1|0xFFFE3800|IRQ 1}", fillcolor="#C8E6C9"]
    timer2 [label="{Timer 2|0xFFFE3C00|IRQ 2}", fillcolor="#C8E6C9"]
    uart_m [label="{UART Modem|0xFFFF5800|IRQ 7|16550-like}", fillcolor="#B3E5FC"]
    uart_i [label="{UART IrDA|0xFFFF5000|IRQ 18}", fillcolor="#B3E5FC"]
    spi    [label="{SPI (ABB)|0xFFFE3000|IRQ 13|TWL3025}", fillcolor="#DCEDC8"]
    i2c    [label="{I2C stub|0xFFFE1800}", fillcolor="#F0F4C3"]
    keypad [label="{Keypad|0xFFFE4800|Active-low|POWER pulse}", fillcolor="#FFE0B2"]
    trx    [label="{TRX Bridge|TPU+DSP API|UDP 4729}", fillcolor="#D1C4E9"]
  }

  memory [label="{Memory Map|IRAM 0x00800000 (256K)|Alias → 0x00000000|Catch-all 0xFFF00000}",
          fillcolor="#FFF9C4"]

  cpu -> inth [label="IRQ/FIQ"]
  inth -> timer1 [label="IRQ 1", dir=back]
  inth -> timer2 [label="IRQ 2", dir=back]
  inth -> uart_m [label="IRQ 7", dir=back]
  inth -> uart_i [label="IRQ 18", dir=back]
  inth -> spi [label="IRQ 13", dir=back]
  cpu -> memory [label="bus"]
}'
render_graphviz(dot_code)
```

---

## Carte mémoire

```{r memory_map, results="asis"}
dot_code <- 'digraph memmap {
  graph [rankdir=TB, bgcolor=transparent, fontname=Helvetica]
  node [shape=record, style=filled, fontname="Courier", fontsize=9,
        fillcolor="#E3F2FD"]
  edge [style=invis]

  title [label="Calypso Memory Map", shape=plaintext,
         fontsize=14, fontname="Helvetica Bold"]

  m0 [label="{0x00000000|IRAM Alias (256K)|Miroir de 0x00800000}"]
  m1 [label="{0x00000300|Stub MMIO (16-bit)}"]
  m2 [label="{0x00800000|IRAM (256K)|Code + Data|loader / layer1 @ 0x00820000}",
      fillcolor="#C8E6C9"]
  m3 [label="{0xFFFE1800|I2C stub}"]
  m4 [label="{0xFFFE3000|SPI (ABB TWL3025)}"]
  m5 [label="{0xFFFE3800|Timer 1}"]
  m6 [label="{0xFFFE3C00|Timer 2}"]
  m7 [label="{0xFFFE4800|Keypad (active-low)}"]
  m8 [label="{0xFFFF5000|UART IrDA}"]
  m9 [label="{0xFFFF5800|UART Modem (osmocon)}",
      fillcolor="#FFECB3"]
  m10 [label="{0xFFFFF000|DPLL stub}"]
  m11 [label="{0xFFFFFA00|INTH (Interrupt Handler)}",
       fillcolor="#F8BBD0"]
  m12 [label="{0xFFFFFB00|CLKM stub}"]
  m13 [label="{0xFFF00000|Catch-all (1MB, lowest prio)}",
       fillcolor="#FFCDD2"]

  title -> m0 -> m1 -> m2 -> m3 -> m4 -> m5 -> m6 -> m7 -> m8 -> m9 -> m10 -> m11 -> m12 -> m13
}'
render_graphviz(dot_code)
```


---

## Périphériques implémentés

#### INTH — Interrupt Controller (0xFFFFFA00)

Le contrôleur d'interruptions Calypso gère 32 lignes d'IRQ avec masquage et priorités.

```{r inth_diagram, results="asis"}
dot_code <- 'digraph inth {
  graph [rankdir=LR, bgcolor=transparent, fontname=Helvetica]
  node [shape=box, style="filled,rounded", fontname=Helvetica, fontsize=10]
  edge [fontname=Helvetica, fontsize=9]

  subgraph cluster_sources {
    label="IRQ Sources"; style=dashed
    t1 [label="Timer1\nIRQ 1", fillcolor="#C8E6C9"]
    t2 [label="Timer2\nIRQ 2", fillcolor="#C8E6C9"]
    uart [label="UART Modem\nIRQ 7", fillcolor="#B3E5FC"]
    spi [label="SPI/ABB\nIRQ 13", fillcolor="#DCEDC8"]
    irda [label="UART IrDA\nIRQ 18", fillcolor="#B3E5FC"]
    tdma [label="TDMA Frame\nIRQ (TRX)", fillcolor="#D1C4E9"]
  }

  subgraph cluster_inth {
    label="INTH Registers"; style=filled; fillcolor="#FCE4EC"
    itr [label="ITR\n(Pending)", shape=record]
    mir [label="MIR\n(Mask)", shape=record]
    ilr [label="ILR0-31\n(Priority+FIQ)", shape=record]
    irq_out [label="IRQ out", shape=diamond, fillcolor="#EF9A9A"]
    fiq_out [label="FIQ out", shape=diamond, fillcolor="#EF9A9A"]
  }

  cpu [label="ARM946E-S\nCPU", fillcolor="#FFCDD2"]

  t1 -> itr
  t2 -> itr
  uart -> itr
  spi -> itr
  irda -> itr
  tdma -> itr
  itr -> mir [label="& ~mask"]
  mir -> ilr [label="priority\nselect"]
  ilr -> irq_out [label="IRQ"]
  ilr -> fiq_out [label="FIQ"]
  irq_out -> cpu
  fiq_out -> cpu
}'
render_graphviz(dot_code)
```

**Registres clés :**

| Offset | Registre | Description |
|--------|----------|-------------|
| 0x00 | ITR | Interrupts pending (raw) |
| 0x04 | MIR | Mask — bit=1 masque l'IRQ |
| 0x08 | SIR_IRQ_CODE | Numéro de l'IRQ la plus prioritaire |
| 0x0C | SIR_FIQ_CODE | Numéro de la FIQ la plus prioritaire |
| 0x10 | CTRL | Contrôle global (new IRQ agreement) |
| 0x20+ | ILR[0..31] | Priority + FIQ/IRQ select par ligne |

#### UART — 16550-like (Modem + IrDA)

```{r uart_flow, results="asis"}
dot_code <- 'digraph uart_flow {
  graph [rankdir=LR, bgcolor=transparent, fontname=Helvetica]
  node [shape=box, style="filled,rounded", fontname=Helvetica, fontsize=10]
  edge [fontname=Helvetica, fontsize=9]

  subgraph cluster_uart {
    label="UART Modem — 0xFFFF5800"; style=filled; fillcolor="#E3F2FD"

    regs [label="Registers\nTHR/RHR/IER/IIR\nLCR/MCR/LSR/MSR\nDLL/DLH", shape=record,
          fillcolor="#BBDEFB"]
    txfifo [label="TX FIFO\n(64 bytes)", fillcolor="#B3E5FC"]
    rxfifo [label="RX FIFO\n(64 bytes)", fillcolor="#B3E5FC"]
    irq [label="IRQ\nlogic", shape=diamond, fillcolor="#81D4FA"]
  }

  firmware [label="OsmocomBB\nfirmware", fillcolor="#CE93D8"]
  chardev [label="QEMU chardev\n(pty)", fillcolor="#FFF9C4"]
  osmocon [label="osmocon\n(host)", fillcolor="#FFE0B2"]
  inth [label="INTH\nIRQ 7", fillcolor="#F8BBD0"]

  firmware -> regs [label="MMIO\nwrite THR"]
  regs -> txfifo [label="TX"]
  txfifo -> chardev [label="chr_fe_write"]
  chardev -> osmocon [label="pty bytes"]
  osmocon -> chardev [label="pty bytes", style=dashed]
  chardev -> rxfifo [label="chr_fe_handler"]
  rxfifo -> regs [label="RX"]
  regs -> firmware [label="MMIO\nread RHR", style=dashed]
  irq -> inth [label="pulse"]
  regs -> irq [label="IER\nconditions"]
}'
render_graphviz(dot_code)
```

**Points clés de l'implémentation :**

- Le chardev est attaché via `qdev_prop_set_chr()` **avant** `realize()`
- Les handlers RX sont configurés dans `calypso_uart_realize()`
- Protocole sercomm encapsulé dans les trames UART
- Le loader utilise le protocole HDLC pour le handshake osmocon
- Le layer1 utilise sercomm pour L1CTL

#### Timers (Timer1 @ 0xFFFE3800, Timer2 @ 0xFFFE3C00)

```{r timer_diagram, results="asis"}
dot_code <- 'digraph timer {
  graph [rankdir=TB, bgcolor=transparent, fontname=Helvetica]
  node [shape=record, style=filled, fontname="Courier", fontsize=10]
  edge [fontname=Helvetica, fontsize=9]

  regs [label="{Timer Registers|CNTL (mode, start/stop)|LOAD (reload value)|READ (current count)}",
        fillcolor="#C8E6C9"]
  qemu_timer [label="{QEMUTimer|QEMU_CLOCK_VIRTUAL|callback on expiry}",
               fillcolor="#FFF9C4"]
  irq [label="IRQ → INTH", shape=diamond, fillcolor="#F8BBD0"]

  regs -> qemu_timer [label="timer_mod()\non CNTL write"]
  qemu_timer -> irq [label="fire on\nexpiry"]
  qemu_timer -> regs [label="auto-reload\nif AR bit set", style=dashed]
}'
render_graphviz(dot_code)
```

#### SPI / ABB TWL3025

Le SPI communique avec l'ABB (Analog Baseband) TWL3025 qui gère la radio, le VCXO, l'ADC batterie, etc.

```{r spi_abb, results="asis"}
dot_code <- 'digraph spi_abb {
  graph [rankdir=LR, bgcolor=transparent, fontname=Helvetica]
  node [shape=box, style="filled,rounded", fontname=Helvetica, fontsize=10]

  spi [label="SPI Controller\n0xFFFE3000\nIRQ 13", fillcolor="#DCEDC8"]
  abb [label="ABB TWL3025\n(émulé en registres)\nVRPCDEV=0x01\nVRPCSTEN=0x13",
       fillcolor="#FFF9C4"]
  firmware [label="Firmware\nabb_reg_write()\nabb_reg_read()", fillcolor="#CE93D8"]

  firmware -> spi [label="MMIO"]
  spi -> abb [label="page/addr/data\n10-bit words"]
  abb -> spi [label="read data", style=dashed]
}'
render_graphviz(dot_code)
```

#### Keypad (0xFFFE4800)

```{r keypad_diagram, results="asis"}
dot_code <- 'digraph keypad {
  graph [rankdir=TB, bgcolor=transparent, fontname=Helvetica]
  node [shape=box, style="filled,rounded", fontname=Helvetica, fontsize=10]
  edge [fontname=Helvetica, fontsize=9]

  monitor [label="QEMU Monitor\nwrite 0xFFFE4800 0xDEAD\nwrite 0xFFFE4800 0xBEEF",
           fillcolor="#FFF9C4"]
  kp [label="CalypsoKeypad\nkeys: uint16 (active-low)\n0xFF = all released\nbit clear = pressed",
      fillcolor="#FFE0B2"]
  timer_r [label="QEMUTimer\nrelease (500ms)", fillcolor="#C8E6C9"]
  timer_2p [label="QEMUTimer\n2nd press (+700ms)", fillcolor="#C8E6C9"]
  timer_2r [label="QEMUTimer\n2nd release (+1200ms)", fillcolor="#C8E6C9"]
  firmware [label="Firmware\nkeypad scan\nread 0xFFFE4800", fillcolor="#CE93D8"]

  monitor -> kp [label="magic write"]
  kp -> timer_r [label="0xDEAD\nsingle press"]
  kp -> timer_2p [label="0xBEEF\ndouble press"]
  timer_r -> kp [label="set bit\n(release)"]
  timer_2p -> kp [label="clear bit\n(2nd press)"]
  timer_2p -> timer_2r [label="schedule"]
  timer_2r -> kp [label="set bit\n(2nd release)"]
  kp -> firmware [label="MMIO read", style=dashed]
}'
render_graphviz(dot_code)
```

**Séquence double appui (0xBEEF) :**

```
t=0ms         t=500ms       t=700ms        t=1200ms
│─ press 1 ──│── gap ──────│── press 2 ───│
keys=0xFE     keys=0xFF     keys=0xFE      keys=0xFF
```

#### TRX Bridge — DSP API & TPU

```{r trx_bridge, results="asis"}
dot_code <- 'digraph trx_bridge {
  graph [rankdir=TB, bgcolor=transparent, fontname=Helvetica]
  node [shape=box, style="filled,rounded", fontname=Helvetica, fontsize=10]
  edge [fontname=Helvetica, fontsize=9]

  subgraph cluster_qemu {
    label="QEMU Calypso"; style=filled; fillcolor="#F3E5F5"

    tpu [label="TPU Emulation\nRAM: 0xFFFE8000\nReg: 0xFFFF1000", fillcolor="#D1C4E9"]
    dsp [label="DSP API\nShared RAM\n0xFFD00000", fillcolor="#D1C4E9"]
    trx [label="calypso_trx\nUDP socket\nport 4729", fillcolor="#CE93D8"]
    irq [label="TDMA Frame IRQ", shape=diamond, fillcolor="#F8BBD0"]
  }

  subgraph cluster_host {
    label="Host"; style=dashed; color="#666"
    transceiver [label="transceiver\n(layer23)", fillcolor="#FFE0B2"]
    bts [label="osmo-bts-trx", fillcolor="#BBDEFB"]
  }

  tpu -> trx [label="burst data"]
  dsp -> trx [label="DSP params"]
  trx -> transceiver [label="TRXD\nUDP 5700+"]
  transceiver -> bts [label="TRX\nprotocol"]
  trx -> irq [label="TDMA tick"]
  irq -> tpu [label="schedule\nnext frame", style=dashed]
}'
render_graphviz(dot_code)
```

---

## Boot sequence

#### Flux de démarrage

```{r boot_sequence, results="asis"}
dot_code <- 'digraph boot {
  graph [rankdir=TB, bgcolor=transparent, fontname=Helvetica, nodesep=0.3]
  node [shape=box, style="filled,rounded", fontname=Helvetica, fontsize=10]
  edge [fontname=Helvetica, fontsize=9]

  start [label="QEMU start\n-kernel layer1.highram.elf\n-serial pty", fillcolor="#FFCDD2"]

  load [label="QEMU loads ELF\nat 0x00820000\n(entry point = _start)", fillcolor="#FFE0B2"]

  bss [label="_start:\nClear BSS\n(loop_bss)", fillcolor="#FFF9C4"]

  stacks [label="Init stacks\nFIQ sp, IRQ sp\nSVC sp, ABT sp", fillcolor="#FFF9C4"]

  ctors [label="do_global_ctors()\nC++ init", fillcolor="#FFF9C4"]

  main [label="_jump_main\n→ main()", fillcolor="#C8E6C9"]

  hw_init [label="Hardware init:\nUART, SPI/ABB\nTimer, INTH\nKeypad, TPU", fillcolor="#B3E5FC"]

  l1_loop [label="Layer1 main loop\nTDMA frame IRQ handler\nL1CTL via sercomm", fillcolor="#CE93D8"]

  osmocon [label="osmocon connects\nvia pty → sercomm\n→ /tmp/osmocom_l2", fillcolor="#FFE0B2"]

  start -> load -> bss -> stacks -> ctors -> main -> hw_init -> l1_loop
  l1_loop -> osmocon [label="L1CTL\nready", style=dashed]
}'
render_graphviz(dot_code)
```

**Point critique :** Le layer1 est chargé **directement** par QEMU (`-kernel`), sans passer par
le loader + osmocon upload. Le protocole `osmoload memwrite` n'est pas implémenté dans l'émulation
UART, donc le chargement via loader échoue (le code reste celui du loader à 0x820044).

**Diagnostic :** `xp /1xw 0x00820044` via le monitor QEMU permet de distinguer les deux :

- `0xeb002876` → **layer1** (bl 0x82a224)
- `0xeb000ea3` → **loader** (bl 0x823ad8)

---

## Orchestration — tmux & Docker

#### Architecture de déploiement

```{r deployment, results="asis"}
dot_code <- 'digraph deployment {
  graph [rankdir=TB, bgcolor=transparent, fontname=Helvetica, compound=true]
  node [shape=box, style="filled,rounded", fontname=Helvetica, fontsize=10]
  edge [fontname=Helvetica, fontsize=9]

  subgraph cluster_docker {
    label="Docker Container (openbsc-nitb)\n--privileged --network=host"
    style=filled; fillcolor="#E8EAF6"; color="#3F51B5"

    subgraph cluster_tmux {
      label="tmux session: gsm"; style=dashed; color="#666"

      w0 [label="Window 0: nitb\ncd /etc/osmocom\nosmo-nitb --yes-i-really-\nwant-to-run-prehistoric-software",
          fillcolor="#BBDEFB"]
      w1 [label="Window 1: calypso\ncd /src/qemu\nbash launch_calypso.sh",
          fillcolor="#CE93D8"]
      w2 [label="Window 2: trx\ncd .../transceiver\n./transceiver",
          fillcolor="#FFE0B2"]
      w3 [label="Window 3: bts\ncd /etc/osmocom\nosmo-bts-trx -i 0.0.0.0",
          fillcolor="#C8E6C9"]
    }

    entrypoint [label="entrypoint.sh\nTUN setup (apn0)\nip_forward\n→ exec run.sh",
                fillcolor="#FFF9C4"]

    tun [label="apn0\n192.168.100.1/24\n(GPRS NAT)", shape=ellipse, fillcolor="#DCEDC8"]
  }

  subgraph cluster_host {
    label="Host Linux"; style=dashed; color="#999"
    wireshark [label="Wireshark\n-i lo -k\n-f udp port 4729\n-Y gsmtap", fillcolor="#E8F5E9"]
    start_sh [label="start.sh\nwireshark &\ndocker run ...", fillcolor="#FFF9C4"]
  }

  start_sh -> wireshark [label="lance"]
  start_sh -> entrypoint [label="docker run"]
  entrypoint -> tun [label="TUN/NAT"]
  entrypoint -> w0 [label="run.sh", lhead=cluster_tmux]

  w0 -> w3 [style=invis]
  w1 -> w2 [style=invis]
}'
render_graphviz(dot_code)
```

#### Séquence de démarrage temporel

```{r startup_timeline, results="asis"}
dot_code <- 'digraph timeline {
  graph [rankdir=TB, bgcolor=transparent, fontname=Helvetica]
  node [shape=record, style=filled, fontname=Helvetica, fontsize=10]
  edge [fontname=Helvetica, fontsize=9]

  t0 [label="{t=0s|start.sh|Wireshark → background\ndocker run → entrypoint.sh}", fillcolor="#FFF9C4"]
  t1 [label="{t=1s|entrypoint.sh|TUN apn0 + ip_forward\nexec run.sh}", fillcolor="#FFE0B2"]
  t2 [label="{t=2s|run.sh — Window 0|osmo-nitb démarre\nÉcoute Abis, GSUP}", fillcolor="#BBDEFB"]
  t3 [label="{t=5s|run.sh — Window 1|QEMU Calypso + osmocon\nlayer1 boot → L1CTL socket}", fillcolor="#CE93D8"]
  t4 [label="{t=8s|run.sh — Window 2|transceiver\nAttend /tmp/osmocom_l2 (30s max)\nPuis bridge L1→TRX}", fillcolor="#FFE0B2"]
  t5 [label="{t=11s|run.sh — Window 3|osmo-bts-trx\nConnecte au transceiver + nitb}", fillcolor="#C8E6C9"]
  t6 [label="{t=~15s|Stack opérationnelle|BTS radiating\nGSMTAP → Wireshark}", fillcolor="#E8F5E9"]

  t0 -> t1 -> t2 -> t3 -> t4 -> t5 -> t6
}'
render_graphviz(dot_code)
```

---

## Scripts de lancement

#### launch_calypso.sh — QEMU + osmocon

```bash
#!/bin/bash
QEMU=./build/qemu-system-arm
FIRMWARE=${1:-~/compal_e88/layer1.highram.elf}
MONSOCK=/tmp/qemu-calypso-mon.sock
LOGFILE=/tmp/qemu-calypso.log
rm -f "$MONSOCK" "$LOGFILE"
killall -q qemu-system-arm 2>/dev/null; sleep 0.3

$QEMU -M calypso \
  -kernel "$FIRMWARE" \
  -serial pty \
  -monitor unix:$MONSOCK,server,nowait \
  >"$LOGFILE" 2>&1 &
QEMU_PID=$!

# Attendre le pty
PTS=""
for i in $(seq 1 50); do
    [ -f "$LOGFILE" ] && PTS=$(grep -o '/dev/pts/[0-9]*' "$LOGFILE" | head -1)
    [ -n "$PTS" ] && break
    sleep 0.1
done

# osmocon comme bridge L1CTL (pas d'upload, direct boot)
osmocon -p "$PTS" -m c123xor &
OSMO_PID=$!

trap "kill $QEMU_PID $OSMO_PID 2>/dev/null; rm -f $MONSOCK; exit" INT TERM
wait $QEMU_PID
```

#### Commandes de diagnostic

```bash
# Vérifier quel firmware est en RAM (loader vs layer1)
echo "xp /1xw 0x00820044" | socat - UNIX-CONNECT:/tmp/qemu-calypso-mon.sock
# 0xeb002876 → layer1 | 0xeb000ea3 → loader

# Dump des premières instructions
echo "xp /16xw 0x00820000" | socat - UNIX-CONNECT:/tmp/qemu-calypso-mon.sock

# Vérifier que le CPU progresse
echo "info registers" | socat - UNIX-CONNECT:/tmp/qemu-calypso-mon.sock

# Power button pulse
echo "write 0xFFFE4800 0xDEAD" | socat - UNIX-CONNECT:/tmp/qemu-calypso-mon.sock

# Double power press
echo "write 0xFFFE4800 0xBEEF" | socat - UNIX-CONNECT:/tmp/qemu-calypso-mon.sock

# Hexdump série (vérifier que layer1 envoie des trames sercomm)
hexdump -C "$PTS" | head -20
```

---

## Stubs et périphériques non implémentés

```{r stubs, results="asis"}
dot_code <- 'digraph stubs {
  graph [rankdir=TB, bgcolor=transparent, fontname=Helvetica]
  node [shape=box, style="filled,rounded", fontname=Helvetica, fontsize=10]

  subgraph cluster_impl {
    label="Implémentés"; style=filled; fillcolor="#E8F5E9"
    n1 [label="INTH (IRQ ctrl)", fillcolor="#C8E6C9"]
    n2 [label="Timer 1 & 2", fillcolor="#C8E6C9"]
    n3 [label="UART Modem + IrDA", fillcolor="#C8E6C9"]
    n4 [label="SPI / ABB TWL3025", fillcolor="#C8E6C9"]
    n5 [label="I2C", fillcolor="#C8E6C9"]
    n6 [label="Keypad (stateful)", fillcolor="#C8E6C9"]
    n7 [label="TRX Bridge", fillcolor="#C8E6C9"]
    n8 [label="IRAM + Alias", fillcolor="#C8E6C9"]
  }

  subgraph cluster_stub {
    label="Stubs (retourne 0)"; style=filled; fillcolor="#FFF3E0"
    s1 [label="0xFFFE6800 — tmr6800 (8-bit)", fillcolor="#FFE0B2"]
    s2 [label="0xFFFE8000 — mmio_80xx (8-bit)", fillcolor="#FFE0B2"]
    s3 [label="0xFFFEF000 — conf (16-bit)", fillcolor="#FFE0B2"]
    s4 [label="0xFFFF9800 — mmio_98xx (16-bit)", fillcolor="#FFE0B2"]
    s5 [label="0xFFFFF000 — DPLL (16-bit)", fillcolor="#FFE0B2"]
    s6 [label="0xFFFFF900 — Rhea bridge (16-bit)", fillcolor="#FFE0B2"]
    s7 [label="0xFFFFFB00 — CLKM (16-bit)", fillcolor="#FFE0B2"]
    s8 [label="0xFFFFFC00 — mmio_fcxx (16-bit)", fillcolor="#FFE0B2"]
    s9 [label="0xFFFFFD00 — cntl (16-bit)", fillcolor="#FFE0B2"]
    s10 [label="0xFFFFFF00 — DIO (8-bit)", fillcolor="#FFE0B2"]
    s11 [label="0xFFF00000 — catch-all (1MB)", fillcolor="#FFCCBC"]
  }
}'
render_graphviz(dot_code)
```

---

## Problèmes connus et solutions

| Problème | Cause | Solution |
|----------|-------|----------|
| "Powering off due to keypress" | Keypad initialisé à 0x00 (toutes touches pressées) | Init `kp.keys = 0xFF` (active-low) |
| Layer1 jamais uploadé via osmocon | Protocole `osmoload memwrite` non émulé dans UART | Charger layer1 directement via `-kernel` |
| `xp /16xi` → "not supported on this arch" | Désassemblage ARM non supporté dans monitor | Utiliser `xp /16xw` (dump hex brut) |
| Loader re-exécuté après `osmoload jump` | Code loader et layer1 à la même adresse 0x820000 | Comparer l'opcode à 0x820044 pour distinguer |
| Flash init fail | Pas d'émulation flash NOR | Non bloquant, le firmware continue |

---

## Prochaines étapes

```{r roadmap, results="asis"}
dot_code <- 'digraph roadmap {
  graph [rankdir=LR, bgcolor=transparent, fontname=Helvetica]
  node [shape=box, style="filled,rounded", fontname=Helvetica, fontsize=10]
  edge [fontname=Helvetica, fontsize=9]

  done [label="Fait", shape=plaintext, fontsize=12, fontcolor="#4CAF50"]
  next [label="Prochaines\nétapes", shape=plaintext, fontsize=12, fontcolor="#FF9800"]
  future [label="Long terme", shape=plaintext, fontsize=12, fontcolor="#9C27B0"]

  d1 [label="SoC complet\nINTH+UART+SPI\n+Timer+I2C", fillcolor="#C8E6C9"]
  d2 [label="TRX bridge\nUDP 4729", fillcolor="#C8E6C9"]
  d3 [label="Keypad\nstateful", fillcolor="#C8E6C9"]
  d4 [label="Boot direct\nlayer1 -kernel", fillcolor="#C8E6C9"]

  n1 [label="IRQ keypad\npress/release", fillcolor="#FFE0B2"]
  n2 [label="Watchdog\ntimer", fillcolor="#FFE0B2"]
  n3 [label="osmoload\nmemwrite\n(UART proto)", fillcolor="#FFE0B2"]
  n4 [label="GPRS\nPCU+SGSN+GGSN", fillcolor="#FFE0B2"]

  f1 [label="Multi-MS\n(N phones)", fillcolor="#E1BEE7"]
  f2 [label="Flash NOR\nemulation", fillcolor="#E1BEE7"]
  f3 [label="Audio\nosmo-gapk\nALSA", fillcolor="#E1BEE7"]
  f4 [label="Upstream\nQEMU merge", fillcolor="#E1BEE7"]

  done -> d1 -> d2 -> d3 -> d4 [style=invis]
  next -> n1 -> n2 -> n3 -> n4 [style=invis]
  future -> f1 -> f2 -> f3 -> f4 [style=invis]

  d4 -> n1 [style=dashed, color="#999"]
  n4 -> f1 [style=dashed, color="#999"]
}'
render_graphviz(dot_code)
```

---

## Annexe — Fichiers source QEMU

| Fichier | Rôle |
|---------|------|
| `hw/arm/calypso/calypso_soc.c` | SoC principal, init de tous les périphériques |
| `hw/arm/calypso/calypso_uart.c` | UART 16550-like avec chardev |
| `hw/arm/calypso/calypso_inth.c` | Contrôleur d'interruptions 32 lignes |
| `hw/arm/calypso/calypso_timer.c` | Timer avec auto-reload |
| `hw/arm/calypso/calypso_spi.c` | SPI + registres ABB TWL3025 |
| `hw/arm/calypso/calypso_i2c.c` | I2C stub |
| `hw/arm/calypso/calypso_trx.c` | TRX bridge UDP (DSP API + TPU) |
| `hw/arm/calypso/calypso_machine.c` | Définition machine QEMU `-M calypso` |
| `include/hw/arm/calypso/calypso_soc.h` | Header SoC (CalypsoSoCState) |
| `include/hw/arm/calypso/calypso_trx.h` | Header TRX (IRQ numbers, API) |
| `include/hw/arm/calypso/calypso_uart.h` | Header UART (TYPE_CALYPSO_UART) |

---

*Document généré le `r Sys.Date()` — QEMU 9.2.4 modifié, OsmocomBB rev osmocon_v0.0.0-1784-g9516a0e5*
