```{r ss7, include=FALSE}
knitr::opts_chunk$set(
  echo        = FALSE,
  warning     = FALSE,
  message     = FALSE,
  fig.width   = 12,
  fig.height  = 8,
  dpi         = 300,
  fig.align   = "center"
)

render_graphviz <- function(dot_code) {
  tmp_dot <- tempfile(fileext = ".dot")
  writeLines(dot_code, tmp_dot)

  if (knitr::is_latex_output()) {
    tmp_png <- tempfile(fileext = ".png")
    system2("dot", c("-Tpng", "-Gdpi=150", shQuote(tmp_dot), "-o", shQuote(tmp_png)))
    if (file.exists(tmp_png)) {
      knitr::include_graphics(tmp_png)
    }
  } else if (knitr::is_html_output()) {
    tmp_svg <- tempfile(fileext = ".svg")
    system2("dot", c("-Tsvg", shQuote(tmp_dot), "-o", shQuote(tmp_svg)))
    svg <- readLines(tmp_svg, warn = FALSE)
    svg <- svg[!grepl("^<\\?xml|^<!DOCTYPE", svg)]
    cat(paste(svg, collapse = "\n"))
  } else {
    tmp_png <- tempfile(fileext = ".png")
    system2("dot", c("-Tpng", "-Gdpi=150", shQuote(tmp_dot), "-o", shQuote(tmp_png)))
    if (file.exists(tmp_png)) {
      knitr::include_graphics(tmp_png)
    }
  }
}
```

# Les réseaux mobiles : une infrastructure invisible

Les réseaux de télécommunications mobiles constituent aujourd'hui l'une des infrastructures techniques les plus critiques de la société moderne. Ils permettent la transmission de voix, de données et de messages à l'échelle mondiale et supportent une part importante des communications personnelles, industrielles et institutionnelles.

L'architecture actuelle des réseaux mobiles est le résultat d'une évolution progressive débutée avec les premiers systèmes cellulaires analogiques, puis avec l'introduction du **GSM (Global System for Mobile Communications)** dans les années 1990. Ce standard a profondément transformé les télécommunications en introduisant une architecture numérique standardisée, reposant sur une séparation claire entre plusieurs composants réseau.

Dans un réseau GSM classique, plusieurs éléments principaux coopèrent :

* **BTS (Base Transceiver Station)** : station radio qui communique avec les téléphones mobiles.
* **BSC (Base Station Controller)** : contrôleur qui gère plusieurs BTS et leurs ressources radio.
* **MSC (Mobile Switching Center)** : commutateur central qui gère les appels et la mobilité.
* **HLR (Home Location Register)** : base de données contenant les informations des abonnés.
* **STP (Signal Transfer Point)** : nœud de routage de la signalisation SS7 entre réseaux.

Ces composants communiquent entre eux via des protocoles spécialisés, notamment **SS7**, un système de signalisation conçu pour transporter les messages nécessaires au fonctionnement du réseau : authentification, localisation des abonnés, établissement des appels ou routage des SMS.

Même si les technologies récentes comme **4G (LTE)** et **5G** ont profondément transformé l'architecture des réseaux mobiles, une grande partie de cette infrastructure historique reste encore utilisée aujourd'hui, en particulier dans les couches de compatibilité et dans certaines applications industrielles ou critiques.

Comprendre ces réseaux nécessite donc d'explorer non seulement leur fonctionnement radio, mais également l'ensemble de leur infrastructure de signalisation.

---

# Les réseaux mobiles comme systèmes distribués

Un réseau mobile est en réalité un **système distribué complexe** composé de plusieurs sous-réseaux interconnectés.

Chaque opérateur possède sa propre infrastructure comprenant ses bases d'abonnés, ses centres de commutation et ses stations radio. Cependant, les communications doivent également fonctionner entre opérateurs différents. Pour permettre ces échanges, les réseaux sont reliés via des mécanismes de signalisation inter-opérateurs.

Dans le monde GSM, cette interconnexion repose principalement sur :

* **SS7 (Signaling System No.7)**
* **MAP (Mobile Application Part)**
* **SIGTRAN / M3UA**, qui permettent de transporter la signalisation SS7 sur des réseaux IP modernes.

Un élément central dans cette architecture est le **STP (Signal Transfer Point)**. Il agit comme un routeur de signalisation capable d'acheminer les messages entre plusieurs réseaux.

Dans une topologie simplifiée, plusieurs opérateurs peuvent être connectés à un STP central qui permet d'acheminer les requêtes entre leurs infrastructures respectives.

Ce type d'architecture permet par exemple :

* le routage d'un **SMS vers un abonné d'un autre opérateur**
* la localisation d'un téléphone lors d'un **appel entrant**
* la gestion du **roaming international**

Cette interconnexion rend les réseaux mobiles extrêmement puissants mais également très complexes à étudier, car elle implique de nombreuses interactions entre systèmes distincts.

---

# Reproduire un réseau télécom en laboratoire

Dans les environnements opérateurs réels, l'infrastructure télécom est généralement inaccessible aux chercheurs, aux étudiants ou aux ingénieurs souhaitant comprendre en profondeur le fonctionnement des réseaux mobiles.

Pour pallier cette difficulté, plusieurs projets open-source ont émergé afin de reproduire ces architectures en laboratoire. Parmi eux, la suite **Osmocom** permet de déployer l'ensemble des composants nécessaires à la création d'un réseau GSM complet.

Le laboratoire présenté dans cet ouvrage repose sur cette approche. Il met en place un environnement capable de simuler plusieurs opérateurs GSM interconnectés via une infrastructure de signalisation complète.

Ce laboratoire inclut notamment :

* plusieurs réseaux GSM indépendants
* un **STP inter-opérateur**
* la signalisation **SIGTRAN / M3UA**
* un **HLR par opérateur**
* un **MSC**
* un **BSC**
* une passerelle **SIP via Asterisk**
* un système de routage **SMS inter-opérateur**

L'objectif de cet environnement est de rendre **observable et reproductible** une infrastructure télécom qui est normalement réservée aux opérateurs.

Dans ce laboratoire, les réseaux peuvent être démarrés, modifiés et analysés en temps réel. Les échanges de signalisation peuvent être inspectés, les routes modifiées et les interactions entre opérateurs étudiées.

Par exemple, il est possible d'observer comment une requête de localisation d'abonné traverse plusieurs réseaux avant d'atteindre le HLR correspondant, ou comment un SMS est routé d'un opérateur vers un autre via un STP central.

---

## Architecture simplifiée du laboratoire

Chaque opérateur possède ses propres identifiants réseau et son propre plan de signalisation. Le STP central agit comme un point d'échange permettant d'acheminer les messages entre ces différents réseaux.

Ce type d'environnement permet de reproduire des scénarios réalistes tout en conservant un contrôle complet sur l'infrastructure.

```{r lab_architecture}
dot_code <- 'digraph LabArchitecture {
  graph [rankdir=TB, bgcolor=transparent]
  node [shape=box, style=filled, fontname=Helvetica, fontsize=10]
  edge [color=black, fontname=Helvetica, fontsize=9]
  
  subgraph cluster_op1 {
    label="Operator 1"
    style=filled
    fillcolor="#F0F0F0"
    
    node [fillcolor="#B0E0E6"]
    MSC1 [label="MSC"]
    BSC1 [label="BSC"]
    HLR1 [label="HLR"]
  }
  
  subgraph cluster_op2 {
    label="Operator 2"
    style=filled
    fillcolor="#F0F0F0"
    
    node [fillcolor="#B0E0E6"]
    MSC2 [label="MSC"]
    BSC2 [label="BSC"]
    HLR2 [label="HLR"]
  }
  
  subgraph cluster_op3 {
    label="Operator 3"
    style=filled
    fillcolor="#F0F0F0"
    
    node [fillcolor="#B0E0E6"]
    MSC3 [label="MSC"]
    BSC3 [label="BSC"]
    HLR3 [label="HLR"]
  }
  
  INTERSTP [label="Inter-Operator STP", fillcolor="#FFD700"]
  
  MSC1 -> INTERSTP [label="SIGTRAN/M3UA"]
  MSC2 -> INTERSTP [label="SIGTRAN/M3UA"]
  MSC3 -> INTERSTP [label="SIGTRAN/M3UA"]
}'
render_graphviz(dot_code)
```

---

# Implémentation du réseau SS7 et analyse des dumps

Dans un réseau télécom réel, la signalisation est le système nerveux de l'infrastructure. Les appels, les SMS et la gestion des abonnés ne reposent pas uniquement sur la radio : ils dépendent d'un réseau de signalisation distinct chargé de coordonner les équipements du cœur de réseau.

Dans l'architecture GSM classique, ce rôle est assuré par **SS7 (Signalling System No. 7)**. Historiquement conçu pour les réseaux téléphoniques commutés, SS7 a ensuite été adapté aux réseaux mobiles pour transporter des protocoles comme **MAP**, utilisés pour la gestion des abonnés et des services mobiles.

Dans ce laboratoire, la signalisation SS7 n'est pas simulée de manière abstraite : elle est réellement implémentée sur IP à l'aide de **SIGTRAN et M3UA**, ce qui permet d'observer et d'analyser les échanges réels entre les composants du réseau. Le projet reproduit ainsi une infrastructure complète d'interconnexion entre plusieurs réseaux mobiles simulés.

---

## Le rôle du réseau SS7 dans l'architecture GSM

Dans un réseau GSM, la radio (BTS et BSC) ne constitue qu'une partie de l'infrastructure. Les décisions concernant l'acheminement des appels ou des SMS sont prises dans le cœur de réseau.

Les principaux éléments impliqués sont :

* **MSC (Mobile Switching Center)** : Centre de commutation qui gère les appels et la mobilité.
* **HLR (Home Location Register)** : Base de données contenant les informations des abonnés.
* **STP (Signal Transfer Point)** : Routeur de signalisation SS7 chargé d'acheminer les messages.

Dans une architecture classique, tous ces éléments échangent des messages SS7 pour coordonner leurs actions.

Un SMS, par exemple, implique généralement plusieurs échanges :

1. le MSC reçoit le message du téléphone
2. il interroge le HLR pour trouver le destinataire
3. le message est transmis au SMSC
4. le SMSC demande au HLR où se trouve l'abonné
5. le message est finalement délivré au MSC du réseau cible

Chaque étape correspond à une série de messages MAP transportés sur SS7.

---

## SS7 sur IP : SIGTRAN et M3UA

Les réseaux modernes n'utilisent plus les liaisons SS7 traditionnelles sur TDM. La signalisation est aujourd'hui transportée sur IP grâce à une famille de protocoles appelée **SIGTRAN**.

Dans cette architecture, le transport se fait généralement via :

* **SCTP** pour la couche transport
* **M3UA (MTP3 User Adaptation)** pour transporter les messages SS7 sur IP

Dans le laboratoire, chaque composant Osmocom (MSC, BSC, STP) communique via **M3UA sur SCTP**, exactement comme dans les déploiements opérateurs modernes.

Cela permet d'observer directement les flux de signalisation dans un analyseur réseau comme Wireshark.

```{r sigtran_stack}
dot_code <- 'digraph SIGTRANStack {
  graph [rankdir=TB, bgcolor=transparent]
  node [shape=box, style=filled, fillcolor="#E8F4F8", fontname=Helvetica, fontsize=10]
  edge [color=black, fontname=Helvetica, fontsize=9]
  
  MAP [label="MAP\nMobile Application Part", fillcolor="#90EE90"]
  SCCP [label="SCCP\nSignaling Connection Control", fillcolor="#FFE4B5"]
  M3UA [label="M3UA\nMTP3 User Adaptation", fillcolor="#FFE4B5"]
  SCTP [label="SCTP\nStream Control Transmission", fillcolor="#87CEEB"]
  IP [label="IP\nInternet Protocol", fillcolor="#B0E0E6"]
  
  MAP -> SCCP
  SCCP -> M3UA
  M3UA -> SCTP
  SCTP -> IP
}'
render_graphviz(dot_code)
```

---

## L'architecture multi-opérateurs

L'une des particularités du projet est de simuler plusieurs réseaux mobiles indépendants, chacun possédant son propre cœur de réseau.

Chaque opérateur est isolé dans un conteneur Docker contenant :

* un **MSC**
* un **HLR**
* un **BSC**
* un **STP local**
* un **MGW**
* un **SMSC**

Tous ces composants communiquent localement via l'interface **127.0.0.1**, ce qui évite les problèmes de synchronisation au démarrage des conteneurs.

L'interconnexion entre les différents opérateurs est assurée par un composant central : l'**Inter-STP**.

Ce nœud agit comme un **routeur SS7 inter-opérateurs**, chargé d'acheminer la signalisation entre les différents réseaux.

```{r multi_operator_arch}
dot_code <- 'digraph MultiOperatorArch {
  graph [rankdir=LR, bgcolor=transparent]
  node [shape=box, style=filled, fontname=Helvetica, fontsize=10]
  edge [color=black, fontname=Helvetica, fontsize=9]
  
  subgraph cluster_op1 {
    label="Operator 1"
    style=filled
    fillcolor="#F0F0F0"
    
    node [fillcolor="#B0E0E6"]
    MSC1 [label="MSC"]
    STP1 [label="STP"]
  }
  
  subgraph cluster_op2 {
    label="Operator 2"
    style=filled
    fillcolor="#F0F0F0"
    
    node [fillcolor="#B0E0E6"]
    MSC2 [label="MSC"]
    STP2 [label="STP"]
  }
  
  subgraph cluster_inter {
    label="SS7 Backbone"
    style=filled
    fillcolor="#FFFFE0"
    
    INTERSTP [label="Inter-STP Router", fillcolor="#FFD700"]
  }
  
  MSC1 -> STP1
  STP1 -> INTERSTP [label="SCTP/M3UA"]
  
  MSC2 -> STP2
  STP2 -> INTERSTP [label="SCTP/M3UA"]
}'
render_graphviz(dot_code)
```

---

## Topologie réseau Docker

La topologie réseau du laboratoire repose sur deux types de réseaux Docker distincts :

1. un **réseau backbone inter-opérateurs**, utilisé pour transporter la signalisation SS7
2. un **réseau privé par opérateur**, utilisé pour le trafic interne GSM

Cette séparation reflète l'organisation réelle des réseaux télécom où la signalisation circule sur un réseau distinct du trafic utilisateur.

### Réseaux

| Réseau Docker | Plage           | Rôle                                    |
| ------------- | --------------- | --------------------------------------- |
| `gsm-inter`   | `172.20.0.0/24` | Backbone interop (M3UA inter-STP)       |
| `gsm-net-opN` | `172.20.N.0/24` | Réseau privé opérateur N (GSMTAP, GPRS) |

Le réseau **gsm-inter** joue le rôle de backbone de signalisation.
C'est sur ce réseau que transitent les connexions **SCTP / M3UA** entre les STP opérateurs et l'Inter-STP.

Chaque opérateur possède en parallèle un réseau privé dédié.

### Attribution des adresses IP

Pour simplifier la génération automatique des configurations, l'adressage IP suit une formule simple.

| Composant     | IP backbone (`gsm-inter`) | IP privée (`gsm-net-opN`) |
| ------------- | ------------------------- | ------------------------- |
| Inter-STP     | `172.20.0.10`             | —                         |
| Conteneur OpN | `172.20.0.(10+N)`         | `172.20.N.10`             |

La règle générale est la suivante :

```
opérateur N
backbone : 172.20.0.(10+N)
réseau privé : 172.20.N.10
```

Cette convention permet de générer automatiquement toutes les configurations réseau lors du démarrage du laboratoire.

### Communication intra-conteneur

À l'intérieur d'un conteneur opérateur, tous les composants Osmocom communiquent via **localhost**.

Ce choix présente deux avantages :

* éliminer les **conditions de course Docker** lors du démarrage
* garantir que le STP est disponible immédiatement pour les autres composants

Le STP local agit ainsi comme **hub de signalisation intra-opérateur**.

### Communication inter-conteneurs

La communication entre opérateurs est volontairement limitée.

Le seul lien qui traverse réellement le réseau Docker est la connexion entre :

* le **STP opérateur**
* l'**Inter-STP**

```{r docker_topology}
dot_code <- 'digraph DockerTopology {
  graph [rankdir=TB, bgcolor=transparent, fontname=Helvetica]
  node [shape=box, style=filled, fontname=Helvetica, fontsize=9]
  edge [color=black, fontname=Helvetica, fontsize=8]
  
  subgraph cluster_host {
    label="Docker Host"
    style=filled
    fillcolor=white
    
    subgraph cluster_inter_net {
      label="Network: gsm-inter"
      style=filled
      fillcolor="#FFFFE0"
      
      InterSTP [label="Inter-STP\n172.20.0.10:2908", fillcolor="#FFD700"]
    }
    
    subgraph cluster_op1_net {
      label="Network: gsm-net-op1"
      style=filled
      fillcolor="#F0F0F0"
      
      Op1MSC [label="MSC-Op1\n172.20.1.10", fillcolor="#87CEEB"]
      Op1STP [label="STP-Op1\n172.20.0.11", fillcolor="#FFE4B5"]
      Op1HLR [label="HLR-Op1", fillcolor="#B0E0E6"]
    }
    
    subgraph cluster_op2_net {
      label="Network: gsm-net-op2"
      style=filled
      fillcolor="#F0F0F0"
      
      Op2MSC [label="MSC-Op2\n172.20.2.10", fillcolor="#87CEEB"]
      Op2STP [label="STP-Op2\n172.20.0.12", fillcolor="#FFE4B5"]
      Op2HLR [label="HLR-Op2", fillcolor="#B0E0E6"]
    }
  }
  
  Op1MSC -> Op1STP
  Op1STP -> InterSTP [label="docker network"]
  
  Op2MSC -> Op2STP
  Op2STP -> InterSTP [label="docker network"]
}'
render_graphviz(dot_code)
```

---

# Signalisation SS7 détaillée

## Point codes

Dans SS7, chaque nœud possède un identifiant unique appelé **point code**.

Ces identifiants permettent de déterminer vers quel équipement doit être routé un message.

Le laboratoire utilise le format **ITU 14-bit** :

```
zone.network.node
```

| Nœud      | Point Code | Formule |
| --------- | ---------- | ------- |
| Inter-STP | `0.23.0`   | fixe    |
| MSC OpN   | `N.23.1`   | zone=N  |
| STP OpN   | `N.23.2`   | zone=N  |
| BSC OpN   | `N.23.3`   | zone=N  |

Cette convention permet d'identifier immédiatement l'opérateur et le type d'équipement.

## Routing Contexts (RCTX)

Dans M3UA, le **Routing Context** permet d'identifier un flux de signalisation.

Le projet utilise une formule systématique pour générer ces identifiants :

| RCTX           | Formule          | Usage                   |
| -------------- | ---------------- | ----------------------- |
| `N×100+10`     | `rctx_msc`       | MSC OpN → STP OpN       |
| `N×100+20`     | `rctx_stp`       | STP OpN                 |
| `N×100+30`     | `rctx_bsc`       | BSC OpN                 |
| **`N×100+50`** | **`rctx_inter`** | **STP OpN → Inter-STP** |

Le contexte le plus important est **rctx_inter**, utilisé pour l'interconnexion entre opérateurs.

Une incohérence dans ce contexte empêche la signalisation inter-réseau de fonctionner correctement.

## Configuration de l'Inter-STP

L'Inter-STP est le routeur central de signalisation.

Il utilise une configuration simplifiée : chaque opérateur est représenté par un **Application Server (AS)**.

Le routage repose uniquement sur le **Destination Point Code**.

---

## Parcours complet d'un message SS7

Le chemin d'un message de signalisation peut être représenté de la manière suivante :

```{r ss7_message_flow}
dot_code <- 'digraph SS7MessageFlow {
  graph [rankdir=LR, bgcolor=transparent]
  node [shape=box, style=filled, fontname=Helvetica, fontsize=9]
  edge [color=black, fontname=Helvetica, fontsize=8]
  
  MSC_A [label="MSC\nOperator 1\n1.23.1", fillcolor="#87CEEB"]
  STP_A [label="STP\nOperator 1\n1.23.2", fillcolor="#FFE4B5"]
  INTER [label="Inter-STP\n0.23.0", fillcolor="#FFD700"]
  STP_B [label="STP\nOperator 2\n2.23.2", fillcolor="#FFE4B5"]
  MSC_B [label="MSC\nOperator 2\n2.23.1", fillcolor="#87CEEB"]
  
  MSC_A -> STP_A [label="1"]
  STP_A -> INTER [label="2"]
  INTER -> STP_B [label="3"]
  STP_B -> MSC_B [label="4"]
}'
render_graphviz(dot_code)
```

Le message suit donc quatre étapes :

1. le **MSC** envoie le message au **STP local**
2. le STP local transmet le message à l'**Inter-STP**
3. l'Inter-STP sélectionne l'opérateur cible
4. le STP distant délivre le message au **MSC destinataire**

Ce mécanisme reproduit exactement la logique d'interconnexion des réseaux mobiles.

---

# Observabilité et diagnostic

Une fois l'infrastructure SS7 en place, l'un des aspects les plus intéressants du laboratoire est la possibilité d'observer la signalisation en temps réel.

Dans les réseaux opérateurs, l'accès à la signalisation SS7 est généralement extrêmement restreint. Les équipements de cœur de réseau sont isolés et les ingénieurs disposent seulement d'outils internes pour analyser les flux.

Dans ce laboratoire, la situation est radicalement différente : toute la signalisation peut être inspectée.

Deux mécanismes principaux permettent cette observation :

* les **interfaces VTY des composants Osmocom**
* les **captures réseau avec Wireshark**

Les interfaces VTY exposent l'état interne des nœuds SS7. Elles permettent par exemple de vérifier les associations M3UA actives, la table de routage ou l'état des routes de signalisation.

Une commande simple permet par exemple de consulter les connexions ASP :

```
show cs7 instance 0 asp
```

Cette commande indique si les associations de signalisation sont **actives**, **inactives** ou **en attente**.

Une autre commande essentielle est :

```
show cs7 instance 0 route
```

Elle affiche la table de routage SS7 et permet de vérifier si les routes sont disponibles.

Dans un système sain, les routes dynamiques correspondant aux MSC et aux BSC apparaissent comme **available**.
Si une route apparaît comme **PROHIB**, cela signifie que la signalisation ne peut pas atteindre ce point code.

Ces informations constituent ce que l'on appelle des **dumps de signalisation**. Elles permettent de comprendre précisément comment le réseau prend ses décisions de routage.

## Analyse des flux avec Wireshark

Le laboratoire permet également de capturer directement les flux de signalisation transportés sur le réseau Docker.

Les protocoles visibles sont les suivants :

* **SCTP** — transport utilisé par SIGTRAN
* **M3UA** — encapsulation des messages SS7
* **SCCP** — routage de signalisation
* **MAP** — gestion des services mobiles

Dans Wireshark, quelques filtres simples permettent d'isoler ces protocoles :

```
m3ua
sccp
gsm_map
sctp.srcport == 2908
```

Ces captures permettent d'observer des procédures fondamentales du réseau GSM :

* requêtes de localisation d'abonné
* routage des SMS
* messages de gestion de mobilité
* interrogations du HLR

Le laboratoire devient ainsi un véritable **microscope de signalisation télécom**.

---

# Diagrammes UML de l'architecture

## 1. Diagramme de classes : Composants SS7

```{r uml_classes_ss7}
dot_code <- 'digraph SS7Classes {
  graph [rankdir=TB, bgcolor=transparent, concentrate=true]
  node [shape=record, style=filled, fillcolor="#E8F4F8", fontname=Helvetica, fontsize=10]
  edge [color=black, fontname=Helvetica, fontsize=9]
  
  SignalingNode [label="{SignalingNode|+ pointCode: int\\n+ name: string|+ send(): void\\n+ receive(): void\\n+ route(): void}", fillcolor="#FFE5B4"]
  MSC [label="{MSC|+ subscribers: HLR[]\\n+ activeConnections: int|+ initCall(): void\\n+ routeCall(): void\\n+ queryHLR(): void}"]
  STP [label="{STP|+ routingTable: map\\n+ pointCode: int|+ forwardMessage(): void\\n+ updateRouting(): void}"]
  HLR [label="{HLR|+ subscribers: dict\\n+ imsi: string[]|+ authenticate(): bool\\n+ getLocation(): location}"]
  SMSC [label="{SMSC|+ msgQueue: queue\\n+ deliveryReports: map|+ storeSMS(): void\\n+ routeSMS(): void}"]
  
  SignalingNode -> MSC [label="extends"]
  SignalingNode -> STP [label="extends"]
  SignalingNode -> HLR [label="extends"]
  SignalingNode -> SMSC [label="extends"]
  
  MSC -> HLR [label="queries", style=dashed]
  MSC -> SMSC [label="routes SMS", style=dashed]
  SMSC -> HLR [label="authenticates", style=dashed]
}'
render_graphviz(dot_code)
```

---

## 2. Flux d'appel inter-opérateurs

```{r uml_call_flow}
dot_code <- 'digraph CallFlow {
  graph [rankdir=TB, bgcolor=transparent, fontname=Helvetica]
  node [shape=box, style=filled, fontname=Helvetica, fontsize=9]
  edge [color=black, fontname=Helvetica, fontsize=8]
  
  User1 [label="User A\n(Op1)", fillcolor="#90EE90"]
  MSC1 [label="MSC Op1", fillcolor="#87CEEB"]
  STP1 [label="STP Op1", fillcolor="#FFE4B5"]
  Inter [label="Inter-STP", fillcolor="#FFE4B5"]
  STP2 [label="STP Op2", fillcolor="#FFE4B5"]
  HLR2 [label="HLR Op2", fillcolor="#B0E0E6"]
  MSC2 [label="MSC Op2", fillcolor="#87CEEB"]
  User2 [label="User B\n(Op2)", fillcolor="#90EE90"]
  
  User1 -> MSC1 [label="1. SETUP"]
  MSC1 -> STP1 [label="2. Query"]
  STP1 -> Inter [label="3. Route"]
  Inter -> STP2 [label="4. Forward"]
  STP2 -> HLR2 [label="5. Locate"]
  HLR2 -> STP2 [label="6. Return", style=dashed]
  STP2 -> MSC2 [label="7. Deliver"]
  MSC2 -> User2 [label="8. Ring"]
}'
render_graphviz(dot_code)
```

---

## 3. Stack de protocoles SS7

```{r uml_component_stack}
dot_code <- 'digraph ComponentStack {
  graph [rankdir=TB, bgcolor=transparent, splines=ortho]
  node [shape=box, style=filled, fillcolor="#E8F4F8", fontname=Helvetica, fontsize=10]
  edge [color=black, fontname=Helvetica, fontsize=9]
  
  subgraph cluster_app {
    label="Application"
    style=filled
    fillcolor="#E0FFE0"
    
    MAP [label="MAP\nMobile Application", fillcolor="#90EE90"]
    SMPP [label="SMPP\nSMS Protocol", fillcolor="#90EE90"]
  }
  
  subgraph cluster_sig {
    label="Signaling"
    style=filled
    fillcolor="#FFFFE0"
    
    SCCP [label="SCCP\nConnection Control", fillcolor="#FFE4B5"]
    TCAP [label="TCAP\nTransaction", fillcolor="#FFE4B5"]
  }
  
  subgraph cluster_rt {
    label="Routing"
    style=filled
    fillcolor="#E0FFFF"
    
    MTP [label="MTP\nMessage Transfer", fillcolor="#87CEEB"]
  }
  
  subgraph cluster_tr {
    label="Transport"
    style=filled
    fillcolor="#FFFFE0"
    
    M3UA [label="M3UA\nMTP3 Adaptation", fillcolor="#FFE4B5"]
  }
  
  subgraph cluster_low {
    label="IP Layer"
    style=filled
    fillcolor="#E0FFFF"
    
    SCTP [label="SCTP\nStream Control", fillcolor="#87CEEB"]
  }
  
  MAP -> TCAP
  SMPP -> SCCP
  TCAP -> SCCP
  SCCP -> MTP
  MTP -> M3UA
  M3UA -> SCTP
}'
render_graphviz(dot_code)
```

---

## 4. SMS inter-opérateurs

```{r uml_sms_sequence}
dot_code <- 'digraph SMSSequence {
  graph [rankdir=LR, bgcolor=transparent]
  node [shape=box, style=filled, fontname=Helvetica, fontsize=9]
  edge [color=black, fontname=Helvetica, fontsize=8]
  
  UE1 [label="User A\n(Op1)", fillcolor="#90EE90"]
  SMSC1 [label="SMSC Op1", fillcolor="#87CEEB"]
  HLR2 [label="HLR Op2", fillcolor="#B0E0E6"]
  SMSC2 [label="SMSC Op2", fillcolor="#87CEEB"]
  UE2 [label="User B\n(Op2)", fillcolor="#90EE90"]
  STP [label="STP Inter", fillcolor="#FFE4B5"]
  
  UE1 -> SMSC1 [label="1. Submit"]
  SMSC1 -> STP [label="2. Forward"]
  STP -> SMSC2 [label="3. Route"]
  SMSC2 -> HLR2 [label="4. Locate"]
  HLR2 -> SMSC2 [label="5. Return", style=dashed]
  SMSC2 -> UE2 [label="6. Deliver"]
  UE2 -> SMSC2 [label="7. ACK"]
}'
render_graphviz(dot_code)
```

---

# Conclusion

Les réseaux mobiles modernes reposent sur une architecture complexe dans laquelle la radio n'est qu'une partie visible de l'infrastructure.

Derrière chaque appel ou chaque SMS se trouve un réseau de signalisation chargé de coordonner les équipements du cœur de réseau.
SS7 a longtemps constitué l'épine dorsale de cette infrastructure, et bien que les réseaux évoluent vers des architectures IP plus récentes, les principes fondamentaux de la signalisation restent similaires.

Le projet **osmo_egprs** propose une approche différente de l'apprentissage des télécommunications : au lieu d'étudier les protocoles de manière abstraite, il permet de **reconstruire un réseau complet**, puis d'observer son fonctionnement interne.

Grâce à la conteneurisation et à l'automatisation de la configuration, il devient possible de déployer en quelques minutes un environnement qui reproduit :

* plusieurs réseaux mobiles indépendants
* un backbone de signalisation SS7
* des échanges inter-opérateurs
* des services voix et SMS

Ce laboratoire transforme ainsi un système habituellement inaccessible en un environnement expérimental ouvert.

Il permet non seulement de comprendre l'architecture des réseaux mobiles, mais aussi d'explorer leur fonctionnement réel — un pas essentiel pour quiconque souhaite étudier les télécommunications, leur histoire et leur sécurité.

---

# Annexe : SDR & Matériel (UHD, BladeRF)

## UHD (USRP/Ettus)

* **libuhd-dev, uhd-host** : Drivers et outils pour USRP.

* **Images firmware** :

```sh
python3 /usr/lib/uhd/utils/uhd_images_downloader.py
```

* **Règle udev** pour détection auto :

```sh
wget https://raw.githubusercontent.com/EttusResearch/uhd/refs/heads/master/host/utils/uhd-usrp.rules
cp uhd-usrp.rules /etc/udev/rules.d/
```

## BladeRF (Nuand)

* **libbladerf-dev** + build depuis les sources :

```sh
git clone https://github.com/nuand/BladeRF /opt/GSM/BladeRF
cd /opt/GSM/BladeRF && mkdir build && cd build
cmake .. && make -j$(nproc) && make install && ldconfig
```

---

# Librairies Osmocom de base

Ces librairies sont la fondation de toute la stack GSM Osmocom.

* **libosmocore** : Primitives GSM, timers, gestion protocoles.
* **libosmo-netif** : Interfaces réseau.
* **libosmo-abis** : Support interface Abis (BTS ↔ BSC).

**Build de chaque librairie :**

```sh
git clone https://github.com/osmocom/<repo>
cd <repo> && autoreconf -fi && ./configure && make -j$(nproc) && make install && ldconfig
```

*(remplacer `<repo>` par le nom de la librairie)*

---

*Document généré le `r Sys.Date()` avec R Markdown et Graphviz*
